【裁判字號】    95,簡上,409
【裁判日期】    951012
【裁判案由】    洗錢防制法
【裁判全文】
臺灣板橋地方法院刑事判決             95年度簡上字第409號
上  訴  人  臺灣板橋地方法院檢察署檢察官
被      告  甲○○
上列上訴人因詐欺案件，不服本院九十五年度簡字第二六五四號
中華民國九十五年四月二十八日第一審判決（聲請案號：九十五
年度偵字第一○五三九號），提起上訴並移送併案審判（臺灣臺
北地方法院檢察署九十五年度偵字第五九八三號），本院管轄之
第二審合議庭判決如下：
    主  文
原判決撤銷。
甲○○幫助連續意圖為自己不法之所有，以詐術使人將本人之物
交付，處有期徒刑參月，如易科罰金，以銀圓參佰元即新臺幣玖
佰元折算壹日。緩刑貳年。
    事  實
一、甲○○能預見提供自己帳戶予不認識之他人使用，足供詐欺
    取財之行為人誆使被害人匯入金錢後逕為提領之，致犯罪偵
    查機關無法藉由所使用帳戶追查真正之詐欺行為人，而幫助
    其等詐欺之犯罪，且此等結果之發生亦不違反其本意，竟因
    積欠他人債務無法償還，乃同意債權人之要求出售其所開設
    之數個銀行帳戶以抵償債務，遂於九十四年三月十二日及十
    三日，在臺北縣板橋市板橋火車站南三門，接續將其前所申
    請如附表所示帳戶之存摺、金融卡與密碼，出售予真實姓名
    年籍不詳之成年男子，以此方式幫助該等人所組成之詐欺集
    團作為詐欺犯罪之用，除抵償所積欠之債務外，並因此取得
    額外報酬新臺幣（下同）二千元。嗣該犯罪集團基於意圖為
    自己不法所有之概括犯意，先於九十四年三月十四日十八時
    三十分許，以電話向梁明德誆稱為財政部人員，有梁明德之
    妻黃寶貴之退稅支票要求梁明德操作退稅等詞，致梁明德不
    察而陷於錯誤，依據指示至自動櫃員機操作，而匯款九萬九
    千九百八十九元至甲○○如附表編號一所示之帳戶內，旋為
    提領殆盡，使梁明德損失上開款項，梁明德於操作後發覺款
    項遭轉出，始知受騙；復於九十四年三月間在某報紙刊登國
    泰世華銀行信用貸款之不實廣告，經乙○○於九十四年三月
    十七日依其上所刊電話號碼聯絡，由某自稱「林小姐」之人
    在電話內向乙○○佯稱可至臺灣土地銀行蘆洲分行找林小姐
    辦理貸款，其後再由自稱「土地銀行林小姐」之犯罪集團成
    員撥打電話予乙○○，佯稱貸款業已核准，要求乙○○先匯
    款云云，致使乙○○陷於錯誤，於同日依指示匯款六萬元至
    甲○○如附表編號二所示之帳戶內，旋遭提領，嗣乙○○發
    現其銀行貸款並未核撥，始驚覺受騙而報警處理。
二、案經臺北市政府警察局大安分局移送臺灣臺北地方法院檢察
    署呈臺灣高等法院檢察署檢察長移轉臺灣板橋地方法院檢察
    署檢察官偵查起訴，及臺北市政府警察局大安分局移送臺灣
    臺北地方法院檢察署移送併案審判。
    理  由
一、本件審理範圍之說明：本件聲請人原以被告基於幫助洗錢之
    犯意，提供如附表編號二所示存摺及提款卡供他人使用，以
    此方式幫助不詳犯罪集團常業詐欺及幫助洗錢，認涉犯刑法
    第三十條第一項、洗錢防制法第九條第一項之幫助洗錢罪嫌
    。惟嗣於本院行準備程序及審理時，公訴人以被告主觀上對
    所幫助詐欺取財犯罪之人是否以此為業乙節，依現存事證尚
    無法遽行認定，而未能確認其有幫助洗錢之犯罪，惟就可能
    遭利用為詐欺取財犯罪乙節仍具不確定故意，而原起訴書犯
    罪事實欄已載明其幫助他人詐欺犯罪之基本社會事實，乃當
    庭敘明本件聲請及移送併辦之犯罪事實為被告基於幫助詐欺
    取財之犯意，提供其如附表所示存摺、提款卡及密碼供他人
    使用，以此方式幫助不詳之人詐欺取財犯罪之事實，並變更
    引用之所犯法條為刑法第三十條第一項、第三百三十九條第
    一項之幫助詐欺取財罪，本院依法據此更正後之訴追範圍為
    本件審判範圍，合先敘明。
二、犯罪事實之認定：上揭犯罪事實，業據被告甲○○於警詢、
    偵查及本院審理中均自白不諱。又被害人梁明德、乙○○分
    別因誤信不詳人士之詐騙電話與所刊登之不實廣告訊息，受
    騙將如事實欄所示之款項匯入被告所有之上開帳戶之事實，
    亦經其等在警詢中指訴明確，並有如附表所示帳戶之開戶資
    料、帳戶資料與交易明細表、臺灣土地銀行存摺存款憑條、
    報案三聯單、自動櫃員機儲戶交易明細表等存卷足據。按金
    融帳戶為個人理財之工具，申請開設金融帳戶並無任何特殊
    之限制，一般民眾皆可以存入最低開戶金額之方式申請之，
    且一人亦可以在不同之金融機構申請多數之存款帳戶使用，
    此乃眾所週知之事實，則依一般人之社會生活經驗，苟見陌
    生人不以自己名義申請開戶，反而向不特定人蒐集借用他人
    之銀行帳戶供己使用，衡情當可知悉該搜集帳戶之人係為掩
    飾身分而防止犯罪偵查機關查知提領款項人員之真實身分；
    且此利用他人帳戶作為詐騙之用而使犯罪偵查機關無法藉由
    所使用帳戶追查真正之詐欺行為人之情形，近年來亦屢見不
    鮮，並經治安機關大力宣導提醒民眾勿輕信上當受騙，而為
    社會所週知，被告提供自己帳戶供不認識之他人使用雖非參
    與詐欺行為之犯罪構成要件行為，主觀上亦難遽認就該等詐
    欺行為具共同犯意聯絡，然此項行為客觀上實足以幫助此等
    詐欺犯罪之可能性，被告主觀上自難諉為不知，其於本院審
    理時亦是認明確，然竟仍決意出租而交予他人使用，尤見對
    此等結果之發生並不違反其本意，而足認其就此幫助他人詐
    欺取財犯行之行為具有不確定故意無訛。是以本件事證已臻
    明確，被告如事實欄所載犯行洵堪認定，應予依法論科。
三、論罪科刑之法律適用：
  (一)按被告行為後，刑法及其施行法於九十四年一月七日修正，
    並自九十五年七月一日施行，另罰金罰鍰提高標準條例第二
    條之規定配合刑法修正同時刪除。依修正後刑法第二條第一
    項之規定：「行為後法律有變更者，適用行為時之法律。但
    行為後之法律有利於行為人者，適用最有利於行為人之法律
    。」。上開刑法、刑法施行法等相關法律之修正雖非個別刑
    罰處罰規定或構成要件之變更，然已影響行為人刑罰之法律
    效果，應屬刑法第二條第一項所定之法律變更（最高法院八
    十三年度台非字第一九九號判決意旨參照）。是本件自應就
    被告適用修正前後相關規定法律效果綜合比較後，依上開規
    定適用法律，並應依比較後之結果一體適用，不得就新舊法
    個別項目割裂適用（最高法院九十五年第八次刑事庭會議決
    議意旨參照）。惟緩刑部分，因屬刑罰權執行之規範事項，
    並非刑罰權形成之規範事項，其宣告應適用修正後刑法第七
    十四條之規定，無庸為修正前後法律之比較（最高法院九十
    五年第八次刑事庭會議決議意旨參照）。茲比較說明如下：
    1.核被告甲○○所為，依其行為時之法律規定，係犯修正前
      刑法第三十條第一項、第五十六條、刑法第三百三十九條
      第一項之幫助連續詐欺取財罪。被告雖係分兩天交付如附
      表所示之存摺、提款卡及密碼予他人，惟此實係與其債權
      人達成抵債約定後，基於單一之犯意接續為之，其時間亦
      甚密接，為接續犯之實質上一罪。聲請人聲請書雖未敘及
      被告出售如附表編號一、二、四所示帳戶之部分，惟此與
      經聲請論科之出售附表編號二之部分有接續犯之實質上一
      罪關係，仍為聲請效力所及，本院自應併為審判。又被告
      幫助他人犯罪，應依修正前刑法第三十條第二項之規定，
      按正犯之刑減輕之。另被告如受六個月以下有期徒刑之諭
      知，應依修正前刑法第四十一條第一項前段之規定諭知易
      科罰金之折算標準。
    2.而依刑法及其施行法於九十五年七月一日修正施行，及罰
      金罰鍰提高標準條例第二條之規定配合刑法修正同時刪除
      之相關規定，被告所涉刑法第三十條第一項、第三百三十
      九條第一項之論罪條文之構成要件與法定刑本身固無修改
      ；而其中罰金刑部分，其最高額原依罰金罰鍰提高標準條
      例第一條前段之規定提高，修正後罰金罰鍰提高標準條例
      第一條前段停止適用，並增訂刑法施行法第一條之一，將
      上開罰金刑之貨幣單位改為新臺幣，並提高為三十倍，以
      此計算其金額與修正前之金額相同，是罰金刑之最高額部
      分亦無實質變動；然罰金刑之最低額因刑法第三十三條第
      五款之修正，由原先經罰金罰鍰提高標準條例提高後之銀
      圓一百元（合新臺幣三百元），再提高為新臺幣一千元，
      自以修正前之規定較輕。又刑法第三十條第一項、第二項
      關於幫助犯之規定雖有變更，惟僅屬文字更動，實質內容
      則無變更，於被告並無影響，亦不屬法律變更之情形。另
      被告等如處以得易科罰金之刑度，其易科罰金之標準依修
      正前第四十一條第一項前段及修正前罰金罰鍰提高標準條
      例第二條之規定，係以銀圓一百元、二百元及三百元（即
      新臺幣三百元、六百元及九百元）折算乙日，修法後罰金
      罰鍰提高標準條例第二條刪除，並修正刑法第四十一條第
      一項前段之折算標準為新臺幣一千元、二千元及三千元，
      則修法後得以罰金易科之折算標準既為提高，較之修法前
      之規定自無有利於行為人之情形。是就上開本件所涉各法
      律適用項目綜合比較結果，修法後之規定並無有利於行為
      人之情形，應依刑法第二條第一項前段之規定，適用被告
      行為時即刑法及其施行法於九十五年七月一日修正施行前
      之規定，其適用內容如前三(一)1.所述，惟刑法第三十條第
      一項、第二項既僅為文字更動而非屬法律變更之情形，應
      逕引修正後之現行規定為已足，而無庸依刑法第二條之規
      定援引修正前之條文。
    3.原審以被告犯行明確而為論罪科刑，原非無見，惟誤以被
      告所犯係修正前刑法第三十條第一項、修正前洗錢防制法
      第九條第一項之幫助洗錢罪，且未及審酌被告接續出售如
      附表編號一、三、四之帳戶部分，容有未洽，聲請人上訴
      請求撤銷改判，為有理由，應將原判決撤銷。爰審酌被告
      所圖雖屬蠅利，然其提供帳戶予他人作為不法使用，非但
      增加被害人尋求救濟及國家機關偵查犯罪之困難，使詐欺
      取財犯罪行為人逍遙法外，亦使為詐欺取財犯罪之人得以
      順利隱匿自己之身分而避免遭查獲，類此行為已嚴重損及
      社會治安，所造成之危害甚鉅，迭為社會大眾及輿論所嚴
      予批評，自應予以相當之非難，然本件被害人匯入被告帳
      戶金額尚非甚鉅，且其併無犯罪前科（參臺灣高等法院被
      告前案紀錄表），素行非劣，及於偵審中均能坦認犯行，
      犯罪後態度尚非不佳等一切情狀，量處如主文所示之刑，
      併諭知易科罰金之折算標準，以資儆懲。復查被告前未曾
      受有期徒刑以上刑之宣告，經此起訴審判程序，當能知所
      警惕而信無再犯之虞，本院認所宣告之刑以暫不執行為適
      當，併依刑法第七十四條第一項第一款諭知緩刑二年，以
      啟自新。
    4.至於被告因本件犯罪所得之報酬兩千元，並未扣案，復不
      屬法定應為義務沒收之範圍，為免檢察官日後執行上之事
      實上困難，本院認無併為諭知沒收之必要，附此敘明。
據上論斷，應依刑事訴訟法第四百五十五條之一第一項、第三項
、第三百六十九條，刑法第二條第一項前段、第三十條第一項、
第二項、第三百三十九條第一項、第七十四條第一項第一款，修
正前刑法第五十六條、第四十一條第一項前段，罰金罰鍰提高標
準條例第一條前段、修正前罰金罰鍰提高標準條例第二條，判決
如主文。
本案經檢察官曾文鐘到庭執行職務。
中    華    民    國    95    年    10    月    12    日
                  刑事第十一庭  審判長法  官  侯  志  融
                                      法  官  張  宏  節
                                      法  官  楊  博  欽
以上正本證明與原本無異
不得上訴
                                      書記官  李  慈  容
中    華    民    國    95    年    10    月    12    日
附錄本案論罪科刑法條全文：
中華民國刑法第三百三十九條
  意圖為自己或第三人不法之所有，以詐術使人將本人或第三人
  之物交付者，處五年以下有期徒刑、拘役或科或併科一千元以
  下罰金。
  以前項方法得財產上不法之利益或使第三人得之者，亦同。
  前二項之未遂犯罰之。
附表：
┌──┬────────────┬──────────┐
│編號│金融機構名稱            │帳戶帳號            │
├──┼────────────┼──────────┤
│ 一 │建華商業銀行忠孝分行    │00000000000000      │
├──┼────────────┼──────────┤
│ 二 │臺灣土地銀行和平分行    │000000000000        │
├──┼────────────┼──────────┤
│ 三 │中國信託商業銀行        │00000000000000      │
├──┼────────────┼──────────┤
│ 四 │華僑商業銀行            │00000000000000      │
└──┴────────────┴──────────┘


司法院資訊處製作；財團法人民間司法改革基金會備份。
